臺灣橋頭地方法院民事判決
109年度橋簡字第742號
原      告  陸林玉葉
訴訟代理人  江雍正律師
            黃淳育律師
被      告  王嬿婷  
            王姿懿  
            鐘秀盞  


共      同
訴訟代理人  劉哲宏律師
            陳廷瑋律師
            吳鎧任律師
上列當事人間請求拆屋還地等事件，本院於民國111年6月23日言
詞辯論終結，判決如下：
    主  文
被告王嬿婷、王姿懿應將坐落高雄市○○區○○段000地號土地上如
附圖所示編號B、B1之地上物拆除，並將該部分土地返還原告與
其他全體共有人。
被告鐘秀盞應將坐落高雄市○○區○○段000地號土地上如附圖所示
編號A、A1之地上物拆除，並將該部分土地返還原告與其他全體
共有人。
被告王嬿婷、王姿懿應連帶給付原告新臺幣5,363元，及自民國1
09年10月13日起至清償日止，按年息百分之5計算之利息，暨自
民國109年9月1日起至返還第一項所示土地之日止，按月連帶給
付原告新臺幣89元。
被告鐘秀盞應給付原告新臺幣1,449元，及自民國109年10月25日
起至清償日止，按年息百分之5計算之利息，暨自民國109年9月1
日起至返還第二項所示土地之日止，按月給付原告新臺幣24元。
原告其餘之訴駁回。
訴訟費用由被告王嬿婷、王姿懿連帶負擔2分之1，被告鐘秀盞負
擔2分之1。
本判決原告勝訴部分得假執行。但被告王嬿婷、王姿懿如分別以
新臺幣158,520元、5,363元為原告預供擔保；被告鐘秀盞如分別
以新臺幣42,840元、1,449元為原告預供擔保，均得免為假執
行。
原告其餘假執行之聲請駁回。
    事實及理由
一、簡易訴訟訴狀送達後，原告不得將原訴變更或追加他訴，但
    擴張或減縮應受判決事項之聲明者，不在此限；不變更訴訟
    標的，而補充或更正事實上或法律上之陳述者，非為訴之變
    更或追加，民事訴訟法第436條第2項、第255條第1項第3款
    、第256條分別定有明文。經查，原告起訴時訴之聲明為：㈠
    被告王嬿婷、王姿懿應將坐落於高雄市○○段000地號土地（
    下稱系爭土地）上如附圖1編號A所示之地上物（以地政機關
    實測範圍為準）拆除，並將該部分土地返還全體共有人；㈡
    被告鐘秀盞應將坐落於系爭土地上如附圖1編號B所示之地上
    物（以地政機關實測範圍為準）拆除，並將該部分土地返還
    全體共有人；㈢被告王嬿婷、王姿懿應連帶給付原告新臺幣
    （下同）612,000元，暨自起訴狀繕本送達翌日起至清償日
    止，按年息5％計算之利息，及自109年9月1日起至返還第一
    項所示土地之日止，按月連帶給付原告10,200元；㈣被告鐘
    秀盞應給付原告144,000元，暨自起訴狀繕本送達翌日起至
    清償日止，按年息5％計算之利息，及自109年9月1日起至返
    還第二項所示土地之日止，按月給付原告2,400元」，嗣於
    訴訟進行中，原告變更訴之聲明為「㈠被告王嬿婷、王姿懿
    應將坐落於系爭土地上如高雄市政府地政局岡山地政事務所
    現況測量成果圖（下稱系爭成果圖）所示編號B、B1之地上
    物拆除，並將該部分土地返還原告與其他全體共有人；㈡被
    告鐘秀盞應將坐落於系爭土地上如系爭成果圖所示編號A、A
    1之地上物拆除，並將該部分土地返還原告與其他全體共有
    人；㈢被告王嬿婷、王姿懿應連帶給付原告475,560元，暨自
    起訴狀繕本送達翌日起至清償日止，按年息5％計算之利息，
    及自109年9月1日起至返還第一項所示土地之日止，按月連
    帶給付原告7,926元；㈣被告鐘秀盞應給付原告128,520元，
    暨自起訴狀繕本送達翌日起至清償日止，按年息5％計算之利
    息，及自109年9月1日起至返還第二項所示土地之日止，按
    月給付原告2,142元」，則原告前揭有關聲明第1項、第2項
    之更正，僅係將地政機關測量後之結果納入聲明中，屬更正
    事實上之陳述，依照民事訴訟法第256條之規定，應非訴之
    變更或追加，而原告變更之第3項、第4項聲明，核其變更部
    分屬於減縮訴之聲明，依前揭規定，原告所為變更部分，均
    應准許。
二、原告主張：系爭土地係原告與訴外人澎湖縣望安鄉共有，原
    告就系爭土地之應有部分為2分之1，系爭土地與被告王嬿婷
    、王姿懿共有之高雄市○○區○○段000地號土地（下稱系爭584
    地號土地）及被告鐘秀盞所有之高雄市○○區○○段000地號土
    地（下稱系爭585地號土地）相毗鄰，而被告王嬿婷、王姿
    懿及鐘秀盞分別在其所有之前揭土地上有建物，門牌號碼分
    別為高雄市○○區里○○路○○巷00號、57號（以下分稱系爭55號
    房屋、57號房屋），惟被告王嬿婷、王姿懿共有之系爭55號
    房屋越界而無權占有系爭土地如附圖編號B、B1所示部分（
    下稱系爭55號占用部分房屋）、被告鐘秀盞所有之系爭57號
    房屋越界而無權占有系爭土地如附圖編號A、A1所示部分（
    下稱系爭57號占用部分房屋），顯均已侵害原告權益，原告
    自得依民法第767 條第1 項之規定，請求被告王嬿婷和王姿
    懿、鐘秀盞將系爭55號占用部分房屋、系爭57號占用部分房
    屋拆除，並將該等占用部分土地返還。又系爭55號占用部分
    房屋、系爭57號占用部分房屋長年無權占有系爭土地，被告
    王嬿婷、王姿懿、鐘秀盞均受有相當於租金之不當得利，致
    使原告受有相當於租金之損害，依民法第126條規定，租金
    之請求權消滅時效為5年，因此原告自得請求自提起本件訴
    訟之日起回溯5年之相當於租金之不當得利，又系爭土地之
    公告土地現值為12,000元/平方公尺，原告就系爭土地僅持
    有2分之1之應有部分，並依據土地法第97條第1項之規定，
    以不超過土地申報總價年息百分之十為限，故自104年9月1
    日起至109年8月31日止，被告王嬿婷、王姿懿應給付原告47
    5,560元之相當於租金之不當得利，並自109年9月1日起至返
    還第1項所是土地之日止，按月給付原告7,926元；被告鐘秀
    盞應給付原告128,520元之相當於租金之不當得利，並自109
    年9月1日起至返還第2項所示土地之日止，按月給付原告2,1
    42元等語。並聲明：如更正後之聲明所示。
三、被告則以：被告王嬿婷、王姿懿對於原告請求拆除系爭55號
    房屋如系爭成果圖編號B1所示占有部分，並無意見；被告鐘
    秀盞對於原告請求拆除系爭57號房屋如系爭成果圖編號Ａ1所
    示占有部分，並無意見。惟系爭55號房屋、57號房屋，均係
    建商於77年12月20日完成建築，被告等人向建商買受取得，
    顯不可能參與建物之設計規劃。而原告所有系爭土地之應有
    部分，係於102年12月6日經由法院拍賣程序始取得，並於10
    2年12月18日辦理所有權移轉登記，是即使被告等人所有之
    系爭55號、57號房屋占有原告之系爭土地，亦均係在原告取
    得系爭土地所有權之前，難認被告就本件占有原告土地越界
    建築有何故意情事。再者，系爭55號占用部分房屋中如系爭
    成果圖所示編號B部分、系爭57號占用部分房屋中如系爭成
    果圖所示編號A部分，占有部分分別僅為11.9平方公尺、2.4
    1平方公尺，占有之土地面積非大，且原告主張越界部分，
    均分別係系爭55號房屋、系爭57號房屋之牆壁、梁柱即結構
    部分，而該等房屋屋齡已約32年，倘若要求被告等人分別將
    上開結構部分予已拆除，勢必嚴重影響房屋整體結構安全。
    而原告拆除系爭55號、57號占用部分房屋，目前實亦無何明
    確且急迫之用途等公共利益或當事人利益，應認免為越界建
    築之除去。另縱使被告王嬿婷、王姿懿、鐘秀盞必須給付相
    當於租金之不當得利予原告，亦應以系爭土地申報地價每平
    方公尺2,320元為計算基準，原告請求以土地公告現值10％計
    算相當於租金之不當得利，顯屬過高等語置辯。並聲明：㈠
    原告之訴駁回。㈡如受不利益之判決，願供擔保免為假執行
    。
四、本院之判斷
　㈠經查，系爭土地為原告，系爭584地號土地為被告王嬿婷、王
    姿懿共有、其上坐落系爭55號房屋，系爭585地號土地為被
    告鐘秀盞所有、其上坐落系爭57號房屋，而系爭土地如附圖
    所示編號B、B1部分面積各為11.9、1.31平方公尺土地，為
    被告王嬿婷、王姿懿共有之系爭55號占用部分房屋所占用，
    其中編號B部分為建物、B1部分為梯腳；系爭土地如附圖所
    示編號A、A1部分面積各為2.41、1.16平方公尺土地，為被
    告鐘秀盞所有之系爭57號占用部分房屋所占用，其中編號A
    部分為建物、A1部分為梯腳等事實，為兩造所不爭執，並有
    地籍圖謄本、土地及建物登記謄本、照片附卷可稽（見本院
    卷第17至33頁）；復經本院會同高雄市政府地政局岡山地政
    事務所測量員到場勘測屬實，製有勘驗筆錄及現況測量成果
    圖在卷可憑（見本院卷第149至189頁），堪信為實在。
　㈡被告等人雖辯稱系爭55號占用部分房屋中如系爭成果圖所示
    編號B部分、系爭57號占用部分房屋中如系爭成果圖所示編
    號A部分，占有部分分別僅為11.9平方公尺、2.41平方公尺
    ，占有面積非大，且原告主張越界部分，均分別係系爭55號
    房屋、系爭57號房屋之牆壁、梁柱即結構部分，而該等房屋
    屋齡已約32年，倘若要求被告等人分別將上開結構部分予已
    拆除，勢必嚴重影響房屋整體結構安全。而原告拆除系爭55
    號、57號占用部分房屋，目前實亦無何明確且急迫之用途等
    公共利益或當事人利益，依民法第796 條之1規定法院應判
    決無庸拆除云云。惟查：
　⒈其中如附圖所示編號B1、A1部分分別屬系爭55號房屋、系爭5
    7號房屋之梯腳，並非屬房屋建築本體，縱予拆除亦不影響
    房屋本體之結構安全，應無前開規定之適用，被告王嬿婷、
    王姿懿、鐘秀盞對於此部分之拆除，亦無意見，是原告請求
    被告王嬿婷、王姿懿、鐘秀盞拆除，應屬有據。
　⒉其中如附圖所示編號B、A部分各自與建物結構一體，須拆除
    系爭55號房屋、系爭57號房屋之樑柱，經本院囑託高雄市土
    木技師公會鑑定，其鑑定意見略以：拆除附圖編號B、A部分
    之占用房屋時，會有結構安全的顧慮。但可用結構補強方式
    克服，例如可於拆除的建築物後方另增砌磚牆以作為支撐，
    或增設鋼構桿件等方式的結構補強，都能確保其安全使用。
    結構補強所需費用部分各為89萬元、45萬元等情，有高雄市
    土木技師公會鑑定報告書附卷可佐（見本院卷第309至371頁
    ），為兩造所不爭執，足徵拆除系爭55號占用部分房屋、系
    爭57號占用部分房屋固可能伴隨對於其餘建物結構安全影響
    之危險，然此非不得以補強技術克服之，經補強後即無安全
    之虞，而非無法避免或無從回復之損害。此外，系爭55號、
    57號房屋係供被告私人使用，倘加以拆除亦與公共利益無涉
    ，且系爭55號占用部分房屋、系爭57號占用部分房屋，既為
    房屋竣工後所增建之空間，業如前述，則衡情系爭55號房屋
    、系爭57號房屋之所有權人自應查明確認其有權使用之土地
    範圍，並在其內建屋使用，方為合理。再者，原告係本於系
    爭土地所有權人之地位，為維護土地利用完整之權利，行使
    其法定權利，且被告損害尚難認達甚鉅且難以彌補之程度下
    ，倘若允許被告無庸拆除無權占用土地之地上物，則對土地
    所有權人之法定權益保護即有失衡之處。準此，綜合上情，
    本件難認有民法第796 條之1 規定之適用，被告等人請求免
    為拆除，亦難認有據。
　㈢原告請求被告給付相當於租金之不當得利部分：
  ⒈按城市地方房屋之租金，以不超過土地及其建築物申報總價
    年息10％為限；第97條、第99條及第101 條之規定於租用基
    地建築房屋均準用之，土地法第97條第1 項、第105 條分別
    定有明文。而土地法第97條所謂土地價額指法定地價；土地
    所有權人依土地法所申報之地價，為法定地價，亦分別為土
    地法施行法第25條、土地法第148 條所明定。再者基地租金
    之數額，除以基地申報地價為基礎外，尚須斟酌基地之位置
    ，工商業繁榮之程度，承租人利用基地之經濟價值及所受利
    益等項，並與鄰地租金相比較，以為決定，並非必達申報總
    地價年息10％最高額（最高法院68年度台上字第3071號判
　　例參照），是法律上就房屋或土地租金之範圍已有最高限額
    之規定，除當事人另有約定外，應受上開法律條文規定限制
    ，以定其租金之最高總額。
  ⒉被告王嬿婷、王姿懿共有之系爭55號占用部分房屋占用系爭
    土地合計13.21平方公尺（計算式：11.9+1.31＝13.21）、
　　被告鐘秀盞所有之系爭57號占用部分房屋占用系爭土地合計
    3.57平方公尺（計算式：2.41+1.16＝3.57），已如前述，揆
    諸上開論述，堪認被告王嬿婷、王姿懿、鐘秀盞就占用系爭
    土地部分均受有相當於租金不當利益。本院審酌系爭土地位
    於高雄市橋頭區，臨近里林東路，附近土地多作為建築房屋
    供居住使用，商業活動難謂發達，有Google地圖檢索資料在
    卷足憑（見本院卷第127頁），並參以被告等人占用系爭土
    地之使用目的、經濟價值及所受利益等一切情狀，認原告請
    求被告等人給付占用系爭土地所獲相當於租金之不當利益，
    應以系爭土地申報地價年息7 ％計算為適當。而系爭土地102
    年1月申報地價為每平方公尺1,520元、105年1月至109年1月
    申報地價為每平方公尺2,320元，有岡山地政事務所回函可
    憑（見本院卷第139頁），被告亦不爭執以每平方公尺2,320
    元計算（見本院卷第133、145頁）。是原告請求被告王嬿婷
    、王姿懿給付自104年9月1日起至109年8月31日之相當於租
    金之不當得利5,363 元【計算式：2,320 ×13.21 ×7 ％×5÷2＝
    5,363 ，小數點以下四捨五入】，及自起訴狀繕本送達翌日
    （即109年10月13日）起至清償日止，按年息5％計算之利息
    ；另自109年9月1日起至返還系爭土地之日止，按月給付原
    告89元（計算式：2,320 ×13.21 ×7 ％÷2÷12＝89），為有理
    由，逾此部分請求係屬無據，應予駁回；原告請求被告鐘秀
    盞給付自104年9月1日起至109年8月31日之相當於租金之不
    當得利1,449 元【計算式：2,320 ×3.57 ×7 ％×5÷2＝1,449 
    ，小數點以下四捨五入】，及自起訴狀繕本送達翌日（即10
    9年10月25日）起至清償日止，按年息5％計算之利息；另自1
    09年9月1日起至返還系爭土地之日止，按月給付原告24元（
    計算式：2,320 ×3.57 ×7 ％÷2÷12＝24），為有理由，逾此部
    分請求係屬無據，應予駁回。
五、綜上所述，原告依民法第767 條第1 項及不當得利之法律關
    係，請求被告王嬿婷、王姿懿拆除如附圖所示之編號B、B1
    部分房屋，並請求將占用之該部分土地騰空返還原告，另依
    據不當得利法律關係，請求被告王嬿婷、王姿懿給付5,363
    元，及自109年10月13日起至清償日止，按年息5％計算之利
    息；另自109年9月1日起至返還系爭土地之日止，按月連帶
    給付原告89元，為有理由，應予准許，逾此範圍之請求，為
    無理由，應予駁回；請求被告鐘秀盞拆除如附圖所示之編號
    A、A1部分房屋，並請求將占用之該部分土地騰空返還原告
    ，另依據不當得利法律關係，請求被告鐘秀盞給付1,449元
    ，及自109年10月25日起至清償日止，按年息5％計算之利息
    ；另自109年9月1日起至返還系爭土地之日止，按月給付原
    告24元，為有理由，應予准許，逾此範圍之請求，為無理由
    ，應予駁回
六、本件事證已臻明確，兩造其餘主張陳述及所提之證據，經審
    酌均與判決結果不生影響，爰不一一論列，附此敘明。
七、本件原告勝訴部分，係適用簡易訴訟程序所為被告敗訴之判
    決，依同法第389 條第1 項第3 款之規定，應依職權宣告假
    執行。此部分雖經原告陳明願供擔保，聲請宣告假執行，惟
    其聲請不過係促請法院依職權發動，本院毋庸就其聲請為准
    駁之裁判。又被告業聲明願供擔保請准免為假執行，於法並
    無不合，爰依同法第392 條第2 項規定，酌定擔保金如主文
    所示。至於原告其餘假執行之聲請，因原告其餘之訴遭駁回
    而失所附麗，應併駁回之。
八、訴訟費用負擔之依據：民事訴訟法第79條。
中　　華　　民　　國　　111 　年　　7 　　月　　8 　　日
    　　　　　　　橋頭簡易庭　法　　　官  郭育秀
以上正本係照原本作成。
如不服本判決，應於送達後20日內，向本院提出上訴狀並表明上
訴理由，如於本判決宣示後送達前提起上訴者，應於判決送達後
20日內補提上訴理由書（須附繕本）。
中　　華　　民　　國　　111 　年　　7 　　月　　11　　日
      　　　　　　　　　　　　書　記　官  塗蕙如